最　高　行　政　法　院　判　決　　　　　　　　　　九十一年度判字第四○六號
　　原　　　告　甲　○
　　訴訟代理人　乙○○
　　被　　　告　財政部臺北市國稅局
　　代　表　人　張盛和
右當事人間因贈與稅事件，原告不服行政院中華民國八十八年十月十八日台八十八訴
字第三八三三四號再訴願決定，提起行政訴訟，本院判決如左：
    主  文
原告之訴駁回。
訴訟費用由原告負擔。
    事  實
緣原告於八十二年六月二十八日將其所有大禹建設股份有限公司（以下簡稱大禹公司
）股票五三七、五○○股，以每股新臺幣（下同）五‧二六八元讓與東帝士股份有限
公司（以下簡稱東帝士公司）。被告以大禹公司八十二年六月二十八日資產淨值估定
每股價值為九‧三二元，認原告有以顯著不相當代價讓與財產，其差額部分依行為時
遺產及贈與稅法第五條第二款規定，應以贈與論，乃以八十六年三月十九日（八六）
財北國稅審二字第八六○一三○三九號函請原告於文到十日內申報贈與稅。原告聲明
無贈與情事，被告乃核算估定大禹公司八十二年六月二十八日資產淨值為每股九‧三
二元，並就其出售價格之差額計算贈與總額為二、一七七、九五○元，贈與淨額為一
、七二七、九五○元，發單課徵其贈與稅。原告不服，提起訴願、再訴願，遞遭決定
駁回，遂提起行政訴訟。茲摘兩造訴辯意旨如次：
甲、原告起訴意旨及補充理由略謂：
一、原告轉讓系爭股份之價格並未顯著不相當，無遺產及贈與稅法第五條第二款之情
    形：
    依遺產及贈與稅法第十條之規定：「遺產及贈與財產價值之計算，以被繼承人死
    亡時或贈與人贈與時之時價為準。」暨同法施行細則第二十九條規定：「未公開
    上市之公司股票，以繼承開始日或贈與日該公司之資產淨值估定之。」可知，遺
    產及贈與稅法中有關未公開上市公司之股票估價，係以贈與日該公司之「資產淨
    值」估定之；而所謂「資產淨值」，依財政部六十六年八月十五日台財稅第三五
    四四○號函釋規定：「遺產及贈與稅法施行細則第二十九條所稱『資產淨值』一
    詞，係指營利事業資產總額與負債總額之差額而言。」即為資產負債表中的「業
    主權益」或「股東權益」，至為明確。依前揭函釋，原告八十二年六月二十八日
    轉讓大禹公司股份予東帝士公司，依大禹公司編製當日之資產負債表所示，其資
    產總額一、七三七、五○五、三九二元與負債總額一、六七三、七一五、二二五
    元之差額為六三、七九○、一六七元，亦即原告轉讓系爭股票當日大禹公司之資
    產淨值為六三、七九○、一六七元，每股淨值計四‧二五元，原告轉讓系爭股份
    之價格為每股五‧二六八元，並無遺產及贈與稅法第五條第二款所稱「以顯著不
    相當之代價讓與財產」之情事。
二、被告以原告無法提示系爭股票移轉日大禹公司之資產負債表，遂依財政部六十五
    年七月九日台財稅第三四五九四號函示，以大禹公司前期（八十一年）結算之資
    產淨值，加計前後兩期淨值之差額，按經過日數占兩結算期間總日數之比例，核
    算大禹公司股票價值。被告援此函釋依時間比例計算系爭股票移轉價格，即應依
    該函釋之規定，以公司編製之資產負債表中之淨值為計算。查大禹公司經會計師
    查核簽證並經其股東常會議決承認之財務報表，於八十一年十二月三十一日與八
    十二年十二月三十一日每股淨值分別為為四‧五一元與三‧九三元。按時間比例
    計算，於原告轉讓系爭股票之日，該股票之每股淨值為四‧二二元，較之原告轉
    讓系爭股票之每股售價五‧二六八元而言，顯無遺產及贈與稅法第五條第二款規
    定「以顯著不相當之代價讓與財產，應將其差額視為贈與之情事」。
三、被告以大禹公司營利事業所得稅結算申報經稅捐機關核定之未分配盈餘，而非該
    公司決算實際之未分配盈餘，據以核課每股淨值，既不合法，亦不合情理：
（一）大禹公司帳載每股淨值，係依公司法第二十條第一項及第二項，第二百二十八
      條第一項，證券交易法第三十六條第一項，商業會計法等相關法律記錄計算，
      並經會計師查核簽證，交監察人查核，符合遺產及贈與稅法施行細則第二十九
      條及財政部六十六年八月十五日台財稅第三五四四○號函規定，足以為股東及
      投資人取決讓受股份行為時之依據。被告援引財政部七十年十二月三十日台財
      稅第四○八三三號函主張計算資產淨值時，對於公司未分配盈餘之計算，應以
      經稽徵機關核定者為準，已明顯與遺產及贈與稅法、公司法、證券交易法及商
      業會計法不符。再者，稽徵機關核定之未分配盈餘並非公開資訊，亦不見於公
      司之財務報表，又稽徵機關核定未分配盈餘時間均落後於交易日，則投資人無
      法預知稽徵機關之核定數；今投資人以前述符合法令且係公開資訊之財務報表
      作為投資依據，卻遭被告以財政部七十年十二月三十日台財稅第四○八三三號
      函推翻，豈不荒誕。
（二）遺產及贈與稅法施行細則第二十九條及財政部函釋（六十六年八月十五日台財
      稅第三五四四○號函、六十六年九月九日台財稅第三六○八五號函、七十一年
      四月六日台財稅第三二三一三號函、七十九年九月六日台財稅第七九○二○一
      八三三號函、六十五年七月九日台財稅第三四五九四號函、八十四年三月三十
      一日台財稅第八四一六一四三六四號函等），均明白規定未公開上市公司股票
      之估價，以繼承開始日或贈與日該公司之資產淨值估定；而資產淨值係指營利
      事業資產總額與負債總額之差額而言，被告僅援引財政部七十年十二月三十日
      台財稅第四○八三三號函為核定依據，而推翻遺產及贈與稅法施行細則第二十
      九條及前揭函釋之規定，未免偏頗。
（三）稽徵機關核定之未分配盈餘，主要係剔除未符合所得稅法規定之損失及費用，
      係為達成課徵營利事業所得稅之目的，惟公司之損失及費用確已實際發生，並
      不因依所得稅法之剔除該等損失費用而增加公司之資產淨值，因此，依所得稅
      法計算之盈餘並非公司實際之盈餘，投資人為投資行為時，並不會為虛增且不
      存在之所得稅法上盈餘支付任何投資價款，其投資價款之考量依據為被投資公
      司實際存在之盈餘。因此，財政部七十年十二月三十日台財稅第四○八三三號
      函釋既不合遺產及贈與稅法規定，亦不合情理。
（四）依財政部六十七年七月二十八日台財稅第三五○二六號函示，稽徵機關核定股
      票持有人以低於讓售日該公司資產淨值估定之價格出售者，其每股資產淨值與
      讓售股票價格間之差額，雖為稽徵機關認定是否以顯著不相當代價讓與財產之
      主要參考資料，惟如有其他客觀因素對其讓售價格有影響者，仍需作為核課之
      參考。本案縱如被告核定大禹公司之每股淨值為九‧三二元，原告以每股五‧
      二六八元之價格轉讓持股，惟如前述（三）所陳，差異主要係因核定所得稅時
      剔除損失及費用而虛增不存在之盈餘，股份之買受人不可能對此給付對價，被
      告即應依前揭財政部六十七年七月二十八日台財稅第三五○二六號函釋，考量
      此客觀因素，作為核定每股淨值之調整減除，被告之核定未予調整減除，明顯
      未盡調查之責。
四、被告以原告出售股份以後之核定未分配盈餘核定股份淨值，顯於法不合：
    原告於八十二年六月二十八日出售大禹公司股份，當時可依據參考之大禹公司財
    務資料為其八十一年度之資產負債表及八十二年度截至六月二十八日之損益資料
    ，該公司八十年、八十一年度及八十二年度之所得稅或未核定，或尚未申報，尚
    無法提供給股東供其轉讓股份時決定價款之參考，被告於原告出售系爭股份之後
    ，才核定以前年度之盈餘，其要求原告以此做為出售股份價款之基準，顯超出法
    律之原意。
五、大禹公司之財務報表業經會計師查核簽證交監察人查核後，並提請股東會承認，
    顯見該財務報表已具公信力，已成為投資人分析公司財務的基本資料，可謂已使
    一般投資人所信賴。若被告課稅時另有一套計算標準，致投資人出售股票時尚有
    被課徵贈與稅之風險，則有違租稅法律主義下之合法與信賴保護兼顧原則。鈞院
    八十六年度判字第八五七號判決明白表示若納稅義務人提出該公司財務報表證明
    該股票出售價格並未偏低，則被告逕以自行核定價格認定納稅義務人係以顯著不
    相當之價格轉讓，即有疏略，而撤銷該案再訴願決定、訢願決定及原處分。本案
    訴願決定時，並未提出具體差別理由，僅以「該案與本案案情有別」，即不予援
    引比照，惟探究該案之情況，皆係被告以核定未分配盈餘較帳載未分配盈餘多而
    調高未上市公司之每股淨值，與本案完全相同。再者，被告於再訴願決定時，復
    未能說明舉證何以「案情有別」，轉而以鈞院八十六年度判字第八五七號判決並
    未著為判例，且其所持見解為鈞院其後八十七年度判字第二一三號判決所不採而
    駁回原告之請。又鈞院八十七年度判字第二一三號判決與八十六年度判字第八五
    七號判決，並無互為援用或推翻之情形，此實源於二判決之案情及所持理由，於
    此確實「有別」。
六、縱使如被告核定有差價，其差額僅二、一七七、九五○元，未達遺產及贈與稅法
    第五條第二款所稱「以顯著不相當之代價讓與財產」之要件：
    原告出售大禹公司股份予東帝士公司，東帝士公司與原告無關。遺產及贈與稅法
    第五條第二款，必需一般人顯而易見轉讓價格不相當，始符該款規定。價格之差
    異要達到何種程度，始構成「顯著不相當」，需訂出一定準則，徵納雙方始能有
    所遵循，稽徵機關才能有一致標準，達到租稅明確且公平。依被告核定標準，非
    親屬間出售股票，其買賣價差在五、○○○、○○○元以內者，尚不屬該款所稱
    「顯著不相當」之情形，將不課徵贈與稅。本案買賣雙方非親屬關係，被告核定
    買賣價差為僅二、一七七、九五○元，且尚在行政救濟程序中，屬未確定案件，
    應一體適用該認定標準，免予課徵贈與稅。
七、被告答辯謂原告未能提出轉讓當日（八十二年六月二十八日）之資產負債表，做
    為駁回理由，此無法構成駁回依據。被告基於調查之必要，可要求大禹公司提供
    轉讓當日之資產負債表，被告可作為、應作為卻不作為，反而將責任推給原告，
    其不合理至明，原告僅為大禹公司之股東，尚難以要求該公司為原告需要而編製
    轉讓日之資產負債表，致原告於被告核定當時未能提出轉讓當日大禹公司之資產
    負債表，但原告於復查、訴願及再訴願時均已提供大禹公司前後期（八十一年、
    八十二年）之資產負債表，復於行政訴訟狀中提出轉讓當日大禹公司之資產負債
    表，非如被告所述「無轉讓日之資產負債表」。再者，轉讓價格之合理性，與核
    定前或核定後提示資產負債表與否為獨立事件，不可做為駁回理由。
八、依遺產及贈與稅法第三條之規定，係就贈與財產贈與時之價值計算。同法施行細
    則第四章規定之估價，亦均為贈與時之價值。本案出售股票為八十二年六月二十
    八日，所以估訂股票價值亦應為當日之價值。此時，大禹公司八十年及八十一年
    之所得稅尚未核定，八十二年一月一日至六月二十八日之損益尚未結算，更未申
    報核定，被告豈可於數年之後，再依其核定八十、八十一及八十二年度未分配盈
    餘，追溯計算八十二年六月二十八日之調整後淨值，此項數字實非出售股票時之
    估價，不符遺產及贈與稅法規定。
九、綜上所陳，原處分及一再訴願決定，均有違誤，請於行言詞辯論後，判決併予撤
    銷等語。
乙、被告答辯意旨略謂：
一、按「財產之移動具有左列各款情形之一者，以贈與論，依本法規定，課徵贈與稅
    ：一、‧‧‧二、以顯著不相當之代價，讓與財產、免除或承擔債務者，其差額
    部分。」及「未公開上市之公司股票，以繼承開始日或贈與日該公司之資產淨值
    估定之。」分別為行為時遺產及贈與稅法第五條第二款及同法施行細則第二十九
    條第一項所明定。又「公司行號於被繼承人死亡時或贈與人為贈與行為時，如未
    編製資產負債表，但於申報時或稽徵機關核定遺產稅或贈與稅時，已編有資產負
    債表者，得以該公司行號前期結算之資產淨值，加計前後兩期淨值之差額，按經
    過日數占兩結算期間總日數之比例，核算其股票價值。」「‧‧‧故股票持有人
    ，其股票以低於讓售日該公司資產淨值估定之價格出售者，其每股資產淨值與讓
    售股票價格間之差額，即為稽徵機關認定是否以顯著不相當代價讓與財產之主要
    參考資料，惟如有其他客觀因素對其讓售價格有影響者，仍可作為核課之參考。
    」及「核算遺產及贈與稅法施行細則第二十九條第一項所謂之資產淨值時，對於
    公司未分配盈餘之計算，應以經稽徵機關核定者為準。」亦分別經財政部六十五
    年七月九日台財稅第三四五九四號函、六十七年七月二十八日台財稅第三五○二
    六號函及七十年十二月三十日台財稅第四○八三三號函釋有案。
二、本件原告於八十二年六月二十八日，將所持有大禹公司未上市之股票五三七、五
    ○○股，按每股五‧二六八元移轉予東帝士公司，惟未能提出其間低價移轉之客
    觀因素及具體事實，被告乃以該公司八十一年底及八十二年底兩期結算之資產淨
    值按經過日數占兩結算期間總日數比例，核算移轉日每股資產淨值為九‧三二元
    ，與讓售價格每股五‧二六八元間之差額以贈與論，核定系爭贈與額為二、一七
    七、九五○元[(9.32-5.268)×537,500=2,177,950]。
三、原告主張依大禹公司會計師查核簽證之財務報表，系爭股票移轉日之每股淨值約
    為四‧二二元。而原告轉讓價格為每股五‧二六八元，並未偏低，被告核定每股
    淨值之估價係以大禹公司八十一及八十二年度所得稅結算申報之每股淨值為基礎
    ，與一般商業交易情形不符，並以鈞院八十六年度判字第八五七號判決即以若納
    稅義務人提出該公司財務報表證明該股票出售價格並未偏低，應予參酌等語，資
    為爭執；經查原告於八十二年六月二十八日，將所持有大禹公司未上市之股票五
    三七、五○○股，按每股五‧二六八元移轉予東帝士公司，惟未能提出其間低價
    移轉之客觀因素及具體事實，被告於八十五年三月四日（八五）財北國稅審貳字
    第八五○○九五九五號函請大禹公司提示贈與當日該公司資產負債表供核，惟該
    公司僅提供八十一年底及八十二年底之資產負債表；次查依前揭法條及函釋意旨
    重行核算移轉日每股股價應為九‧三三元，尚高於原核定每股股價九‧三二元，
    是被告復查決定，予以維持，並無不合。又稅務會計與財務會計之計算依據與基
    礎，原即有異，租稅之課徵，自應以租稅法之有關規定為準據，而公司組織之營
    利事業，其損益計算項目，因超越規定之列支標準，未准列支，具有合法憑證及
    能提出正當理由者，主管稽徵機關於核算其累積未分配盈餘時，應自核定之營利
    事業所得額中予以減除，原告所檢具大禹公司經會計師簽證之財務報表，並未經
    稽徵機關核定，尚難執為核算系爭股票移轉時大禹公司資產淨值之依據，所稱系
    爭股票移轉日之股價應以財務會計之每股淨值核計，自不足採。至所舉鈞院八十
    六年度判第八五七號判決，並未著為判例，本無拘束力，且其所持見解已為鈞院
    其後八十七年度判字第二一三號判決所不採，原告所訴仍難認為有理由。
四、綜上所述，原處分及所為復查、訴願、再訴願決定並無違誤，請駁回原告之訴等
    語。
　　理  由
一、按以顯著不相當之代價讓與財產、免除或承擔債務者，其差額部分以贈與論，課
    徵贈與稅，為行為時遺產及贈與稅法第五條第二款所明定。又未公開上市之公司
    股票，以繼承開始日或贈與日該公司之資產淨值估定之，復為同法施行細則第二
    十九條第一項所規定。又在年度進行中發生繼承事實或贈與行為，而遺產或贈與
    標的中有未公開上市公司行號股票須核估遺產或贈與價額者，如該公司行號尚未
    辦理結算，致無法於申報時提出資產負債表，且於稽徵機關核稅時，仍未能補送
    該項資料者，得由稽徵機關以該公司行號上一年度資產負債表所列資產淨額，加
    計本年度截至被繼承人死亡時或贈與人為贈與行為時止之營業收入額，按同業利
    潤標準計算之盈餘為該公司行號之淨值。公司行號於被繼承人死亡時或贈與人為
    贈與行為時，如未編製資產負債表，但於申報時或稽徵機關核定遺產稅或贈與稅
    時，已編有資產負債表者，得以該公司行號前期結算之資產值，加計前後兩期淨
    值之差額，按經過日數占兩結算期間總日數之比例，核算其股票價值。所謂資產
    淨值，對於公司未分配盈餘之計算，應以經稽徵機關核定者為準，分別為財政部
    六十五年七月九日台財稅第三四五九四號及七十年十二月三十日台財稅第四○八
    三三號函釋有案。上開各函釋，乃財政部基於其最高稅捐稽徵主管機關之職權，
    為執行遺產及贈與稅法有關稅捐徵收之規定，就未上市公司股票時價之計算，如
    何依其公司資產淨值估定之技術性事項，所為闡釋，符合當時遺產及贈與稅法第
    十條第一項以時價為估價原則之法意，自得予適用。
二、本件原告於八十二年六月二十八日將其所有大禹公司股票五三七、五○○股，以
    每股五‧二六八元讓與東帝士公司等情，為訴辯雙方所不爭。嗣被告以大禹公司
    八十二年六月二十八日資產淨值估定每股價值為九‧三二元（復查時經重行核算
    系爭股票移轉日每股股價應為九‧三三元），認原告有以顯著不相當代價讓與財
    產，其差額部分應以贈與論，並就出售價格之差額計算贈與總額為二、一七七、
    九五○元，贈與淨額為一、七二七、九五○元，發單課徵其贈與稅。原告不服，
    循序提起行政訴訟，並以如事實欄所示各節，據為爭執。經查：
（一）原告認其並無以顯著不相當代價讓與財產之情事，雖謂其係以依大禹公司經會
      計師查核簽證之財務報表計算系爭股票交易日該公司資產淨值為每股四‧二二
      元云云，惟未據其提出其以此價格移轉之客觀因素及具體事實；被告核算移轉
      日每股資產淨值為九‧三二元，係依大禹公司提示之八十一、八十二年度資產
      負債表，按該公司於各該年底兩期結算之資產淨值按經過日數占兩結算期間總
      日數比例，對於公司未分配盈餘之計算，以經稽徵機關核定者為準核算而得，
      揆之前開說明，並無不合（至復查時經重行核算系爭股票移轉日每股股價應為
      九‧三三元，尚較原核定為高，自得以原核定核算之股價為準）。原告謂計算
      系爭股票移轉價格應以大禹公司編製之資產負債表中之淨值為計算一節，並非
      可取。
（二）原告移轉系爭股票之價格每股五‧二六八元，僅佔被告核算之價格每股九‧三
      二元之百分之五六‧五二，自足認係以不相當之價格為轉讓。原告謂本件如適
      用被告所核定非親屬間出售股票其買賣價差在五、○○○、○○○元以下，尚
      不屬該款所稱「顯著不相當」之標準，不得對原告課徵贈與稅一節，查前開標
      準既用於親屬間之股票移轉，於與之不同之本件非親屬間股票移轉，無適用之
      餘地，自不待言。
（三）遺產及贈與稅法施行細則第二十九條所稱資產淨值，固係指資產總額與負債總
      額之差額，而財政部七十年十二月三十日台財稅第四○八三三號函釋所謂資產
      淨值，對於公司未分配盈餘之計算，應以經稽徵機關核定者為準，僅係說明為
      計算基礎之數額之來源乃係經稅捐稽徵機關核定者，而未更改資產淨值係依資
      產總額與負債總額之差額以計算之方式，亦未改變財務報表有關製作、公告、
      申報等之程序，自無與遺產及贈與稅法、公司法、證券交易法及商業會計法不
      符之可言。況稅務會計與財務會計之計算依據與基礎，原即有異，租稅之課徵
      ，以租稅法之有關規定為準據，並無不合，原告主張系爭股票移轉日之股價應
      以財務會計之每股淨值核計云云，核不足採。
（四）公司組織之營利事業，其損益計算項目，因超越規定之列支標準，未准列支，
      具有合法憑證及能提出正當理由者，主管稽徵機關於核算其累積未分配盈餘時
      ，應自核定之營利事業所得額中予以減除，為行為時所得稅法第七十六條之一
      第二項第八款所明定，原告主張依稅法計算之未分配盈餘較依商業會計法計算
      者為高一節，並無足取。
（五）財政部七十年十二月三十日台財稅第四○八三三號函業已發布多時，原告原得
      參考該函意旨而為股票移轉行為，原告謂其以符合法令且係公開資訊之財務報
      表作為投資依據，被告竟依財政部七十年十二月三十日台財稅第四○八三三號
      函為不利之處分，實不合理云云，尚非可採。
（六）本院八十六年度判字第八五七號判決，並未著為判例，無拘束本件之效力，原
      告自不得據該判決認原處分有所違誤。
三、綜上所述，本件原處分尚無違誤，一再訴願決定遞予維持，亦無不合，原告起訴
    意旨求予撤銷，為無理由，應予駁回。本件事證已然明確，原告請求行言詞辯論
    ，核無必要，併此明。
據上論結，本件原告之訴為無理由，爰依行政訴訟法施行法第二條，行政訴訟法第九
十八條第三項前段，判決如主文。
中　　華　　民　　國　　九十一　　　年　　　三　　　　月　　　十四　　　日
                    最 高 行 政 法 院  第 三 庭
                                審 判 長 法  官　　　葉　振　權
                                         法  官      林　家　惠
                                         法  官　　　吳　錦　龍
                                         法  官　　　劉　鑫　楨
                                         法  官　　　吳　明　鴻
右  正  本  證  明  與  原  本  無  異
　　　　　　　　　　　　　　　　　　　　 法院書記官　阮  桂  芬
中　　華　　民　　國　　九十一　　　年　　　三　　　　月　　　十四　　　日
